臺灣高等法院交通事件裁定　　　　　　 96年度交抗字第848號
抗　告　人　交通部公路總局台北區監理所板橋監理站
受 處 分人　甲○○
上列抗告人因受處分人違反道路交通管理處罰條例案件，不服臺
灣臺北地方法院，中華民國九十六年十月八日所為裁定（原審案
號：九十六年度交聲字第八九三號），提起抗告，本院裁定如下
：
    主  文
抗告駁回。
    理  由
一、本件抗告意旨略以：
（一）本件因車主指稱實際使用人為受處分人，本站依道路交通
      管理處罰條例第八十五條歸責實際使用人。本件四十筆通
      知單舉發機關已依車主車籍地址以掛號郵寄寄發，均因招
      領逾期紅單退回舉發機關，舉發機關復依行政程序法第七
      十四條將通知單辦理寄存送達，本件已完成舉發，並無疑
      義。
（二）舉發之效力，一經為舉發行為即生效力，不因舉發通知單
      是否合法送達與被通知人而受影響，至其通知單何時送達
      於受處分人，並不影響其早已完成之舉發行為。且依行政
      程序法第八十一條公示送達之規定，公示送達自公告之日
      或刊登政府公報或新聞紙起，亦須經二十日或六十日始發
      生效力，則在送達程序中，或已經過三個月期間而使已完
      成之舉發無效，則舉發處罰將無法達到。且舉發行為與送
      達行為為不同之概念，舉發機關已將舉發事由通知處罰機
      關，並將違反道路交通管理事件通知單曾向受處分人之原
      車籍地投寄，已完成舉發行為（見本院九十五年度交抗字
      第二二九號、第四四六號交通事件裁定）。
（三）行政程序法第四十九條係針對人民對行政機關有所請求時
      ，明令採取發信主義，此與同法就行政機關對於相關人之
      書面行政處分或其他行政行為之通知採取到達主義不同；
      該送達規定係舉發行為之生效要件之一，不影響舉發行為
      已然成立之事實，而道路交通管理處罰條例第九十條係規
      定「逾三個月不得舉發」，並非規定「應於三個月完成舉
      發」，自無以自行為成立日起至收到舉發通知單止解釋之
      理，故對於違規人未依規定變更地址致無法送達之違反道
      路交通管理事件者，應係以原製單付郵日期之客觀事實，
      認定是否依三個月內舉發為宜。
（四）交通部八十六年十二月二十六日交路（八六）字第○五五
      二○二號函、八十七年五月七日交路（八七）字第○○三
      五六三號函解釋略以：「道路交通管理處罰條例第九十條
      第一項，係對違反道路交通管理事件通知單逾三個月不得
      舉發規定，而非送達與否之規定‧‧‧」、「查道路交通
      管理處罰條例第九十條第一項規定之旨意，係為規範舉發
      機關應於三個月內完成舉發之程序，故若屬逕行舉發案件
      ，員警雖於違反行為成立之日起三個月內，填製違反道路
      交通管理事件通知單，但未立即交郵而遲至行為成立之日
      起三個月後方投郵，其雖已填製違反道路交通管理事件通
      知單但未寄出，對違規行為人仍無法生三個月內舉發通知
      之效力，則該等案件即有上開條例第九十條第一項不得舉
      發之適用」。綜上，本件原裁定即非妥適，請求本院撤銷
      原裁定云云。
二、所謂行政處分，係指行政機關就公法上具體事件所為之決定
    或其他公權力措施而對外直接發生法律效果之單方行政行為
    。若前項決定或措施之相對人雖非特定，而依一般性特徵可
    得確定其範圍者，為一般處分，適用有關行政處分之規定（
    行政程序法第九十二條第一項、第二項參照）。查交通標誌
    、標線、號誌之設置目的，在於提供車輛駕駛人及行人有關
    道路路況之警告、禁制、指示等資訊，以便利行旅及促進交
    通安全，有無設置之必要，如何設置，設置何種標誌以及在
    何處設置，固屬主管機關職權內依法裁量之範圍（最高行政
    法院八十一年度判字第一七九七號判決意旨參照），惟此一
    涉及特定地點、多數人及長期時間之交通管制行為，揆諸前
    揭法條意旨，當屬一般處分甚明。經查：
（一）按違反道路交通管理處罰條例之行為，自行為成立之日起
      ；行為有連續或繼續之狀態者，自行為終了之日起，逾三
      個月不得舉發，道路交通管理處罰條例第九十條前段定有
      明文。又同條例第九十二條第三項規定授權訂定之違反道
      路交通管理事件統一裁罰基準及處理細則第五條明定：「
      處理違反道路交通管理事件，有關文書送達之程序，依行
      政程序法之規定」，同細則第十一條第一項第四款復規定
      ：「行為人有本條例之情形者，應填製舉發違反道路交通
      管理事件通知單，並於被通知人欄予以勾記，其通知聯依
      下列規定辦理：三、逕行舉發者，應按已查明之資料填註
      車牌號碼、車輛種類、車主姓名或地址，並於通知單上方
      空白處加註逕行舉發之文字後，由舉發機關送達被通知人
      」。亦明文規定逕行舉發之違反道路交通管理事件通知單
      應送達於被通知人，且其送達程序應依行政程序法規定行
      之。
（二）次按公法上有特定相對人之意思表示或意思通知，除法律
      有特別規定者外，在非對話為之者，應以達到相對人時生
      效，所謂達到，乃在使相對人居於可得瞭解之狀態為已足
      ，此在法理上應為當然之解釋（行政法院六十八年度判字
      第八三八號裁判意旨參照）。又八十八年二月三日公布、
      九十年一月一日施行之行政程序法，就行政機關所為有特
      定相對人之書面行政處分或行政行為之送達，於第六十七
      條至第九十一條定有明文規定，同法第一百十條第一項復
      明定：「書面之行政處分自送達相對人及已知之利害關係
      人起；書面以外之行政處分自以其他適當方法通知或使其
      知悉時起，依送達、通知或使知悉之內容對其發生效力」
      。前揭違反道路交通管理事件統一裁罰基準及處理細則第
      五條既有如上所述之明文規定，且交通裁罰事件中相關行
      政機關所為之行政行為，並非屬行政程序法第三條第一項
      、第二項所列舉之得排除行政程序法適用之行政機關或行
      政行為，而交通違規行為之舉發在性質上復屬公法上有相
      對人之書面意思通知，故自應適用行政程序送達之規定，
      並依前開行政法院判決之見解及行政程序法第一百十條第
      一項之規定，以書面之舉發通知依行政程序法之規定送達
      於受通知人時，始完成舉發程序而發生效力。至於行政程
      序法第四十九條固規定：「基於法規之申請，以掛號郵寄
      方式向行政機關提出者，以交郵當日之郵戳為準」，惟該
      條文既規定「基於法規之申請」，即係指人民依法規請求
      行政機關為特定行政行為之公法上意思表示，其立法目的
      ，係對於申請人是否遵守法定期間之證明，基於郵遞送信
      時間非申請人所能控制，其延誤難以歸責於申請人，為維
      護人民之權益，爰採發信主義，將郵送時間予以扣除（法
      務部法律字第○○六七○一號函示意旨參照）。亦即行
      政程序法第四十九條係針對人民對行政機關有所請求之情
      形明定採取發信主義，與同法就行政機關對有相對人所為
      之書面行政處分或其他行政行為之通知係採取到達主義之
      規定有所不同，不得混淆。
三、本件系爭機車之登記所有人鍾美瑛雖不否認該機車之車籍地
    址係於臺北縣新店市○○路○段十八巷六號四樓，然其於八
    十九年八月二十九日與受處分人甲○○離婚後，已於同年九
    月二十一日自前揭寶元路址遷出至臺北縣中和市○○街七十
    一巷六之依號居住，並於九十二年三月五日再度遷出至臺北
    縣板橋市○○路二○依巷二十一號居住一節，有卷附鍾美瑛
    九十六年三月十六日交通違規申訴書所附其全戶戶籍謄本一
    份可資佐證，原舉發機關不察，未查明鍾美瑛之戶籍地是否
    變更，卻自九十三年十二月一日至九十五年一月九日止，逕
    將本件四十筆舉發違反道路交通管理事件通知書陸續送達至
    鍾美瑛之車籍地址臺北縣新店市○○路○段十八巷六號四樓
    ，並寄存於新店寶橋郵局，依行政程序法第七十四條規定之
    意旨並不符合寄存送達之規定，送達均不合法，且依行政程
    序法第一百一十條第一項之規定，其前揭舉發通知均因未送
    達於受通知人，自未完成舉發程序而不發生舉發效力。而原
    處分機關遲至九十六年初始就系爭交通違規事件逕行裁決並
    依戶籍址通知鍾美瑛，再由鍾美瑛處得知甲○○為系爭機車
    之實際使用人，並於同年七月十一日據以為受處分人而為裁
    決，有鍾美瑛之交通違規申訴書一份及裁決書在卷可參，則
    本件原舉發機關對受處分人掣單舉發並送達之日期均已逾三
    個月之法定舉發期限，依道路交通管理處罰條例第九十條第
    一項之規定即不得予以舉發，以確保法秩序及人民權益之保
    障。
四、至抗告人所提前開函釋指應以「付郵日期」為準，係交通部
    於行政程序法生效施行前所為之函釋，與現行行政程序法之
    送達規定不符，自不得引為裁罰之依據。另觀之道路交通管
    理處罰條例第九十條之修正理由所示，該條規定乃在「促使
    受處分人得提早確定其可取得法律救濟之地位，並亦在督促
    處罰單位提升其行政效率」，則倘逕依抗告意旨自行限縮道
    路交通管理處罰條例第九十條之適用範圍，認該條所設三個
    月之期間限制僅及於舉發行為之成立要件，而不及於送達合
    法之生效要件，將導致受處分人自違規行為時起算法定三個
    月期間經過後，尚因送達等不可歸責於己之事由，致國家行
    政罰公權力是否對己行使猶未能確定，是否取得法律救濟之
    地位亦長期懸而未決，致陷個人權益之不確定及社會秩序之
    不安定，核與前揭相關規定要求儘速確定受處分人法律地位
    之立法意旨已有未合。
    再者，本件自九十三年十二月一日至九十五年一月九日止，
    連續在同一地點（即建國南路一段）經警舉發違反道路交通
    管理事件共四十件，抗告人於原審辯稱：九十二年間遭同事
    借走未還，尚非不可信，從而，本件抗告人既非違規行為人
    ，亦無從予以處罰。
五、綜上所述，原審裁定將原處分均撤銷，改為受處分人甲○○
    均不罰之諭知，核無不當。抗告人以前揭情詞抗告為無理由
    ，應予駁回。
六、據上論斷，應依道路交通管理處罰條例第八十九條，道路交
    通案件處理辦法第二十六條，刑事訴訟法第四百十二條，裁
    定如主文。
中　　華　　民　　國　　96　　年　　11　　月　　30　　日
 　　　　　　　　 刑事第十八庭　審判長法　官　溫耀源
                               　　　 法　官　段景榕
                                　　　法　官　陳健順
以上正本證明與原本無異。
不得再抗告。
                                      書記官　陳菊珍
中　　華　　民　　國　　96　　年　　11　　月　　30　　日
